【裁判字號】    97,上易,115
【裁判日期】    980331
【裁判案由】    詐欺等
【裁判全文】
臺灣高等法院花蓮分院刑事判決         97年度上易字第115號
上  訴  人  臺灣花蓮地方法院檢察署檢察官
被      告  甲○○
選任辯護人  曾泰源律師
被      告  戊○○
指定辯護人  李文平律師
被      告  己○○
被      告  辛○○
前二人共同
指定辯護人  黃健弘律師
上列上訴人因被告等詐欺等案件，不服中華民國97年5月21日臺
灣花蓮地方法院95年度易字第255號第一審判決（起訴案號：臺
灣花蓮地方法院檢察署94年發查偵字第810號、95年度偵緝字第
274號），提起上訴，本院判決如下：
    主  文
原判決關於甲○○、戊○○部分撤銷。
甲○○、戊○○共同連續意圖為自己不法之所有，以詐術使人將
本人之物交付者，甲○○處有期徒刑壹年貳月，減為有期徒刑柒
月；戊○○處有期徒刑拾月，減為有期徒刑伍月，如易科罰金，
以銀元參佰元即新台幣玖佰元折算壹日。
其他上訴駁回（己○○、辛○○部分）
    事  實
一、緣甲○○、戊○○均為台中「完美世界科技股份有限公司」
    （下稱完美世界）推銷網路卡之會員，甲○○因其設在花蓮
    市○○路549號之「網路星球」網咖生意不佳，乃委請戊○○設計「網路IC儲值卡」以推動其網咖業務，並許以百分二
    十之利潤，彼二人即共同意圖為自己不法所有之概括犯意聯
    絡，於民國（下同）91年2月間起在花蓮市○○路549號「網
    路星球」店址，以甲○○之弟林世強為負責人之「全民複合
    式科技有限公司」（以下稱全民公司）名義，推銷「網路IC
    儲值卡」（下稱ＩＣ卡），分為A卡、B卡，A卡一個單位（
    一張）新台幣（以下同）7,000元，B卡一個單位（一張）21
    ,000 元，購卡者即成為會員，彼二人並向會員佯稱，每推
    銷一張A卡，可獲得推銷獎金1,000元，並依IC卡編號之順序
    以獲得紅利，紅利次數無限；每推銷一張B卡，可獲得獎金
    3,000元，推薦2張，除可獲得2個3,000元外，尚可獲得回饋
    金2,000元，回饋次數無限等不實之推銷方法，以吸引會員
    大量購買上開ＩＣ卡，並找來不知情之辛○○為講師、己○○為業務幫忙推廣ＩＣ卡業務，致乙○○、丁○○、郭惠禎
    、庚○○等人信以為真，為圖推銷獎金、回饋金及紅利，而
    加入會員，先後於91年2月25日至3月7日繳交24萬5千元、10
    萬6千元、9萬1千元、2萬1千元之款項入會。嗣推廣情形不
    如預期，甲○○、戊○○即於91年4、5月間藉故結束上開公
    司之營業，將重心轉至台中「完美世界」，甲○○並將會員
    所繳交之會費全數匯至「完美世界」所使用之林鬱文化事業
    有限公司在彰化銀行水湳分行之帳戶內，嗣乙○○等人欲退
    會取回上開款項時，甲○○、戊○○均避不見面，始知受騙
    。
二、案經乙○○、丁○○、郭惠禎、庚○○告訴臺灣花蓮地方法
    院檢察署檢察官偵查起訴。
    理  由
壹、證據能力部分：
    按被告以外之人於審判外之言詞或書面陳述，除法律有規定
    者外，不得作為證據。又被告以外之人於審判外之陳述，經
    當事人於審判程序同意作為證據，法院審酌該言詞陳述或書
    面陳述作成時之情況，認為適當者，亦得為證據。當事人、
    代理人或辯護人於法院調查證據時，知有第159條第1項不得
    為證據之情形，而未於言詞辯論終結前聲明異議者，視為有
    前項之同意，刑事訴訟法第159條第1項及第159條之5分別定
    有明文。查本判決於下列所引用之供述及非供述證據，被告
    及辯護人均表示對其證據能力沒有意見，同意做為證據，且
    迄於本案言詞辯論終結前亦未聲明異議，本院審酌上開證據
    作成之情況，核無違法取證及證明力明顯過低之瑕疵，且與
    待證事實具有關連性，認以之作為證據為適當，故依諸上開
    規定，均有證據能力。
貳、有罪部分：
一、認定被告甲○○、戊○○犯罪所憑之證據及理由：
    訊據被告甲○○、戊○○均否認有詐欺犯行，甲○○辯稱：
    伊雖為「網路星球」網咖之負責人，但人都在台中，店交由
    店長管理，伊並不管事，被告戊○○在其店做何事伊不知情
    ，亦未參與，不能因戊○○在伊店內推銷販售IC卡，即叫伊
    負責云云。戊○○辯稱：因甲○○的網咖生意不好，叫我幫
    忙促銷生意，乃共同想出販賣IC卡之計劃，推銷方式如事實
    欄所載，收的錢全部匯至全民公司在中國信託銀行之帳戶內
    ，印章存摺由甲○○保管，後來伊與甲○○交惡，店為何結
    束營業，伊並不知情，伊只是幫甲○○推廣業務，無詐欺之
    意思及行為。惟查：
（一）證人戊○○於原審證稱：我有銷售網路ＩＣ卡，整個銷售
      計畫，是我、甲○○共同想出來的，ＩＣ卡是網咖的儲值
      卡，只能在全民複合式網咖使用，當初甲○○同意要給我
      淨利的20%，叫我幫她推展業務；全民公司是甲○○的，
      賣ＩＣ卡也都是由甲○○來主持，我負責協助銷售。Ａ、
      Ｂ方案我都有參與，至於Ｃ方案我不清楚。Ａ方案，我們
      設計1張7,000元，只要賣1張卡出去就可以得到1,000元的
      傭金，如果一次購買7張，除了自己本身1張1,000元的獎
      金優惠外，還可以再領取6,000元，Ａ案是91年初推出，
      隔了沒多久就推Ｂ案，Ｂ案，是一次要購買3張卡，需要2
      萬1千元，介紹一個是3千元，至於Ｃ計畫，我沒有聽過。
      所有的資料都是辛○○交給甲○○等語（原審卷一第34頁
      、第119頁、第238頁、259頁）。
（二）證人辛○○於偵查、原審證稱：ＩＣ卡是甲○○他們製作
      ，一張1,000元，還有達成獎金，要推滿7張。每推滿1張
      公司會給我一個編號，類似分紅，ＩＣ卡可以在甲○○的
      網咖使用，甲○○後來有向我要會員資料等語（94年發查
      偵字第810號卷第20頁（下稱偵二卷）、原審卷二第7頁、
      13頁）。
（三）證人己○○於偵查、原審證稱：甲○○有參與ＩＣ卡之製
      作，甲○○與戊○○都在中正路的網咖小辦公室內討論事
      情，會員有問題，我都帶他們去小辦公室，後來我與辛○○至台中向甲○○要回會員資料，甲○○說資料整理好後
      再還給我們（偵二卷第20頁、原審卷二第16頁至第17頁）
      。我告訴乙○○他們，如果一次購買7張，除了自己本身1
      張1,000元的獎金優惠外，還可以再領取6,000元，有達到
      一碰的話可以領循環回饋金等語（原審卷一第34頁）。
（四）證人古玉如即全民公司之會計於偵查中證稱：偵查卷內之
      廣告單是甲○○、戊○○想出而製作，他們交給業務，再
      由業務發給會員，ＩＣ卡可以在甲○○的網咖使用，後來
      全民公司轉成「完美公司」，錢也全部匯到完美公司內等
      語（93年發查字第201號卷第74至75頁（下稱偵一卷）、
      偵二卷第20頁）。於原審證稱：91年推出Ａ方案，隔了6
      、7個月，才推出Ｂ方案。Ａ方案原則上一張卡7千元，會
      員收取1千元的報酬，每買1張就排1個號碼，用編號的方
      式，達到一定的數字能領回饋金，不清楚Ｃ計劃有無推出
      等語（原審卷一第231頁至235頁）
（五）證人乙○○原審證稱：我總共買了35張，每張7,000元，
      一共是24萬5千元，我曾去中正路網咖公司，甲○○在辦
      公室，後來有出來跟我寒暄，戊○○有介紹她是公司的老
      闆，並在公開場合聽到甲○○跟人家談論公司的遠景，例
      如網咖的經營，還要去台中開第二家等語（原審卷一第17
      3頁至177頁）。
（六）證人丁○○於原審及本院證稱：Ａ案我投資63,000元，Ｂ
      案兩組42,000元，另繳入費會1,000元，總共是10萬6千元
      ；我見過甲○○3、4次，她都和戊○○在小房間裡面，招
      攬時，甲○○、戊○○、辛○○都有在現場，也有告訴我
      們，是循合法的途徑來進行，上述這三個人都有這樣說，
      甲○○有坐在旁邊一起跟我、戊○○、辛○○談投資的事
      情等語（原審卷一第182頁。本院卷第216頁）。
（七）證人郭惠禎於原審證稱：我總共投資9萬1千元，是己○○
      帶我去公司，有看到戊○○、甲○○、辛○○，他們都有
      介紹公司也有在推展，甲○○很高興說歡迎我們加入公司
      等語（原審卷一第186頁）。
（八）證人庚○○於偵查中、原審證稱：我是乙○○介紹，她說
      很獲利，總共買3張卡2萬1千元，所有的錢都是經由乙○○交給公司，我是為了賺錢才投資等語（偵二卷第20頁、
      原審卷一第184頁）
（九）證人邱純美即戊○○之太太於原審證稱：平常戊○○工作
      我都會接送他出門或陪著他，我也有到過網咖，有時我會
      幫忙收會員繳的會費。戊○○說有約定好利潤要分配，我
      記得錢存在三個戶頭。會員的會費其中有存到我的戶頭，
      存入兩百多萬元，這是拿現金存入，在91年2月26日轉210
      萬元到全民公司的帳戶，不是我轉的，因為資料不在我這
      裡。91年2月21日有與林世強去中國信託開戶，當天甲○○也有一起過去，與林世強共同開戶，是我們把那段時間
      的利潤存入，比較透明化，不會隨便動用，開完戶後，印
      章、存摺交結甲○○保管，後來是誰把錢提出去，我不清
      楚，但絕對不是我等語（原審卷二第58至61頁）。
（九）又邱純美使用之中國信託商業銀行（下稱中國信託）000-
      00-0000000號之帳戶，於91年2月20日存入210萬元，於同
      月26日轉出210萬元至全民公司在中國信託之000-00-000
      0000號帳戶；甲○○則於91年3月5日、3月6日分別從全民
      公司在上開中國信託之帳戶內，轉出270萬6千元、123萬
      元，合計393萬6千元至完美世界所使用之林鬱文化公司在
      彰化銀行水湳分行之帳戶內，亦有中國信託商業銀行95年
      3月16日函、邱純美帳戶歷史交易查詢報表、全民公司在
      中國信託之開戶資料、歷史交易查詢報表及甲○○不否認
      其書寫之提款單、匯款單等件在卷可稽（偵二卷第37至38
      頁、原審卷一第78至89頁、本院卷第86頁、89頁）。
（十）此外並有ＩＣ卡、廣告單及收據等在卷可稽（偵一卷第20
      頁至第24、26頁、偵二卷第22頁）。
（十一）綜上事證，甲○○確因其「網路星球」網咖之生意不佳
        ，而與戊○○共同設計及推銷上開ＩＣ卡，並以事實欄
        所載之獎金、紅利回饋之方法，吸引會員加入，使會員
        信以為真而繳款無疑。被告甲○○雖辯稱不知情，亦未
        參與云云，倘若如此，何以甲○○願以其弟林世強為負
        責人之全民公司名義發行ＩＣ卡？而ＩＣ卡亦可在其經
        營之「網路星球」網咖使用？又為何由其弟林世強出面
        至中國信託開戶，以收取會員所繳之費用？事後甲○○
        再全部提領一空？可見甲○○自始至終均有參與並收受
        款項，上開所辯，不足採信。其又辯稱，林世強在中國
        信託之帳戶是為收取完美世界之會費，與全民公司無關
        云云，惟戊○○、邱純美、古玉如均已證稱存入全民公
        司的錢是推銷全民ＩＣ卡向會員收取之款項，完美世界
        會員所繳交的錢由會員自己匯款至完美世界，無庸透過
        全民公司為之；再參以林世強至中國信託開戶之時間為
        91 年2月26日，甲○○則於91年3月5、3月6日將全民公
        司帳戶內之金額提領一空，此段時間恰為乙○○等人繳
        交會費之時間，亦有收據可查；及完美公司在上開彰化
        銀行水湳分行之帳戶交易明細表，同一天之內即收受不
        同人不同編號之匯款，可見戊○○證稱由會員自己匯款
        給完美世界之詞可資採信，被告甲○○前揭所辯委無可
        採。
（十二）被告甲○○、戊○○雖均辯稱無詐欺之犯行云云，惟查
        ，彼二人共同設計之ＩＣ卡，Ａ卡每張價格高達7,000
        元，為使會員願意大量購買，除推銷1張有1,000元之推
        銷獎金外，並佯許以推銷越多，公司業績好時可領取無
        限紅利之不實言詞，藉此鼓勵會員借款購買ＩＣ卡，致
        告訴人等為圖獎金而大量購買及繳交會款，然不數月即
        惡意結束營業，並一走了之，避不見面，甲○○甚至把
        錢提領一空，若謂一開始推銷ＩＣ卡時，無詐欺犯意，
        何以在收取數百萬元之會費後，即不見人影，致告訴人
        索償無門，甲○○辯稱因房租太貴而結束營業，戊○○
        辯稱不知結束營業云云，均不可採，被告二人詐欺犯行
        堪以認定。
二、論罪科刑
（一）被告行為後刑法第28條、第56條均有修正，經比較修正前
      、後規定結果，修正後之規定對被告並非較為有利，爰適
      用修正前之規定。
（二）被告戊○○曾因於90年11月間在台中完美世界推銷網路卡
      而被判決確定，有臺灣台中地方法院93年重訴字第2142號
      、臺灣高等法院台中分院95年上訴字第398號判決在卷可
      查，惟本件是應甲○○之要求而推銷網咖ＩＣ卡，其犯意
      不同，犯罪類型有異，戊○○於本院亦陳稱全民公司與完
      美世界無關（本院卷第102頁），是戊○○在完美世界之
      案件雖經判決確定，與本件應無連續犯之關係，本院仍得
      加以審酌。
（三）核被告甲○○、戊○○所為係犯刑法第339條第1項之詐欺
      罪，彼二人就上開犯行，有犯意之聯絡，行為之分擔，均
      為共同正犯，應以修正前刑法第28條論以共同正犯。彼利
      用不知情之己○○、辛○○以推銷ＩＣ卡，均為間接正犯
      。被告二人所為數次詐欺行為，時間緊接，所犯罪名相同
      ，顯係出於概括之犯意為之，為連續犯，爰依修正前刑法
      第56條之規定以一罪論，並加重其刑。爰審酌被告二人之
      犯罪動機、詐欺金額、犯後否認犯行，被告甲○○提領全
      部金額、事後未曾與告訴人接洽解決等一切情狀，分別量
      處如主文所示之刑。又被告二人所犯刑法第339條第1項之
      罪，其犯罪時間在96年4月24日以前，合於中華民國96年
      罪犯減刑條例（下稱減刑條例）第2條第1項第3款、第3條
      第1項第15款之減刑要件，爰減刑如主文所示，被告戊○○並依修正前刑法第41條第1項規定，諭知易科罰金之折
      算標準（刑法第41條第1項易科罰金之折算標準業於95年7
      月1日修正施行，修正前以銀元300元即新台幣900元折算1
      日，修正後以新台幣1,000、2,000、3,000元折算1日，經
      比較後，以修正前之規定，對被告較為有利）。
貳、被告甲○○、戊○○不另為無罪部分：
一、公訴意旨：被告甲○○、戊○○上開行為，除犯刑法第339
    條第1項之詐欺罪外，尚違反公平交易法第35條、銀行法第
    29條之1之罪嫌云云。
二、有關彼二人被訴違反公平交易法第35條、銀行法第29條之1
    部分，原判決已詳細說明其無罪之原因，核與論理及經驗法
    則無違，公訴人亦未上訴，茲引用原判決該部分之證據及理
    由。惟此部分公訴人認與前揭有罪部分有想像競合犯之裁判
    上一罪關係，爰不另為無罪之諭知。
參、被告己○○、辛○○無罪部分：
一、公訴意旨略以：被告己○○、辛○○與甲○○、戊○○共同
    決定推銷ＩＣ卡，有共犯詐欺、違反公平交易法第35條、及
    銀行法第29條之1之罪嫌云云。
二、有關彼二人被訴違反公平交易法第35條、銀行法第29條之1
    部分，原判決已詳細說明其無罪之原因，核與論理及經驗法
    則無違，公訴人亦未上訴，應予維持，茲引用原判決之證據
    及理由。
三、被訴詐欺部分：訊據被告己○○、辛○○均否認犯罪，均辯
    稱，只是幫忙戊○○販售ＩＣ卡而已，並無詐欺之犯意。經
    查：被告己○○是會員，是戊○○找來推銷販售ＩＣ卡而已
    ，並未參與ＩＣ卡之決策等情，業經戊○○於本院證稱明確
    （本院卷第102頁），告訴人乙○○、丁○○、郭惠禎於原
    審亦均證稱是戊○○、辛○○向彼解說投資、繳費情形，錢
    亦繳給會計，未交給己○○，網咖結束營業後，被告己○○
    仍一直找甲○○、戊○○解決，並未避不見面等情，則被告
    己○○辯稱僅是被告戊○○找來幫忙推銷ＩＣ卡之業務，並
    無詐欺之意思及犯行，應可採信。次查，戊○○雖證稱被告
    辛○○有參與ＩＣ卡之決策，惟告訴人等人並非其招攬而來
    ，亦未向告訴人收取會費，甲○○將網咖從中正路搬到博愛
    路時，為使網咖能繼續營業，尚出錢裝潢，結束營業後，與
    己○○至台中找甲○○解決，嗣後亦拿錢清償乙○○21,000
    元等情，亦據乙○○、己○○證述在卷，倘其有詐欺犯意，
    何以願自費裝潢及清償部分會費，公訴人認其有詐欺犯行，
    尚乏依據，均應為被告己○○、辛○○二人無罪之諭知。
肆、撤銷改判理由：公訴人起訴被告四人詐欺犯行，檢察官在原
    審雖變更起訴法條，惟並未撤回詐欺之起訴事實，原判決未
    就已起訴之詐欺事實加以審酌，自有已受請求之事項未予判
    決之違法，檢察官上訴有理由，被告甲○○、戊○○否認犯
    罪，雖無理由，原判決既有可議，自應撤銷改判。
據上論斷，應依刑事訴訟法第369條第1項前段、第373條、第364
條、第299條第1項前段、第301條第1項，刑法第2條第1項、修正
前刑法第28條、第56條、第41條第1項前段、刑法第2條第1項、
第339條第1項，罰金罰鍰提高標準條例第1條前段、廢止前罰金
罰鍰提高標準條例第2條，現行法規所定貨幣單位折算新台幣條
例第2條，中華民國96年罪犯減刑條例第2條第1項第3款、第3條
第1項第15款、第7條、第9條，判決如主文。
本案經檢察官丙○○到庭執行職務。
中    華    民    國    98    年    3     月    31    日
                         審判長法  官   謝志揚
                               法  官   劉雪惠
                               法  官   林鳳珠
以上正本證明與原本無異。
本件被告不得上訴。
檢察官如不服本判決，應於收受送達後10日內向本院提出上訴書
狀，其未敘述理由者，並得於提起上訴狀後10日內向本院補提理
由書（均須按他造當事人之人數附繕本「切勿逕送上級法院」。
告訴人或被害人如對於本判決不服者，應具備理由請求檢察官上
訴，其上訴期間之計算係以檢察官收受判決正本之日期為準。
中    華    民    國    98    年    3     月    31    日
                               書記官   徐文彬
附錄    本判決論罪科刑法條：
中華民國刑法第339條1項
意圖為自己或第三人不法之所有，以詐術使人將本人或第三人之
物交付者，處5年以下有期徒刑、拘役或科或併科1千元以下罰金
。


司法院資訊處製作；財團法人民間司法改革基金會備份。
